臺灣臺北地方法院刑事判決　　　　　　　99年度訴字第1690號
公　訴　人　臺灣臺北地方法院檢察署檢察官
被　　　告　江威緒
指定辯護人　本院公設辯護人　曾德榮
上列被告因偽造有價證券案件，經檢察官提起公訴（99年度偵緝
字第1831號），本院判決如下：
    主  文
江威緒行使偽造私文書，足以生損害於他人，處有期徒刑伍月，
如易科罰金，以新臺幣壹仟元折算壹日。未扣案之如附表本票上
偽造之「江樹只」印文共參枚均沒收。
    事  實
一、江威緒前於民國97年6月間與許智富簽訂合夥協議書，雙方
    約定在臺北市○○區○○街150號之1合夥經營巨星洗衣店，
    許智富共出資現金新臺幣（下同）120萬元，江威緒則提供
    洗衣設備及負責經營，雙方約定各佔股份百分50，但在許智
    富還本前，洗衣店權利歸屬許智富，江威緒並不得領取薪資
    。嗣江威緒經營不善，雙方乃於98年5月23日協議江威緒自
    98年12月起，分3期，每月支付許智富40萬元。江威緒於98
    年5月23日與許智富達協議後至98年5月底前某日，以其名義
    開立如附表所示支票3紙，經由劉台義轉交予許智富。然許
    智富取得各該本票後，認僅有被告之簽名，擔保不足，要求
    江威緒要找人保證，並請劉台義將本票交還江威緒。江威緒
    於98年6月間某日，取回如附表3張本票後，為達成許智富之
    要求，竟基於行使偽造私文書之犯意，未經其父江樹只之同
    意，先委託前揭洗衣店對面某不知情之成年刻印人員偽刻「
    江樹只」之印章1枚，旋於同日在店內，以其甫偽刻而得之
    印章，接續在如附表所示3張本票之大寫金額欄上偽造「江
    樹只」之印文各1枚，表示保證之旨後，交還劉台義轉交許
    智富，以為行使，足以生損害於江樹只及許智富。嗣許智富
    取回本票後，因江威緒遲未依約給付，而向臺北縣中和市（
    已改制為新北市中和區）調解委員會申請調解，江樹只到場
    否認在上揭本票上蓋章保證，始悉上情。
二、案經許智富訴由臺灣臺北地方法院檢察署檢察官偵查起訴。
    理  由
壹、證據能力事項:
    按「被告以外之人於審判外向法官所為之陳述，得為證據。
    被告以外之人於偵查中向檢察官所為之陳述，除顯有不可信
    之情況者外，得為證據。」，刑事訴訟法第159條之1定有明
    文。經查，證人江樹只於偵查中之證詞均業經具結，以擔保
    其憑信性，客觀上並無顯有不可信之情況，且證人江樹只之
    證詞之證據能力，被告及其辯護人均不爭執，亦未要求行使
    反對詰問權，是證人江樹只於偵查中之證詞，有證據能力。
貳、實體事項:
一、訊據被告江威緒固坦承因告訴人要求保證人之情況下，未經
    被害人江樹只之同意，偽刻被害人江樹只之印章1枚，並將
    之蓋在如附表本票上，再將各該本票交由證人劉台義轉交予
    告訴人許智富等情不諱，惟辯護人為被告辯護稱:被告在系
    爭3張本票上蓋江樹只印章之本意是為保證之用，且江樹只
    之印文均是蓋在金額欄上，並非蓋在發票人的位置，被告並
    無偽造本票之故意等語。惟查:
  (一)被告於前揭時間，與告訴人簽訂合夥協議書合夥經營洗衣店
    ，以及雙方嗣於98年5月23日協議，被告自98年12月起，分3
    期，每月支付告訴人40萬元，被告以自己之名義開立如附表
    所示支票3紙後，未經被害人江樹只之同意，偽刻被害人江
    樹只之印章1枚，並將之蓋在如附表本票上，再將各該本票
    交由證人劉台義轉交予告訴人等情，除業據被告自白不諱外
    ，並據證人江樹只於偵查中結證:沒有看過這3張本票，上面
    的印章不是我的，也沒有交印章給被告使用等語（參偵字第
    13799號卷第9-10頁），及證人劉台義於本院審理時結證:被
    告和告訴人投資洗衣店沒有賺錢，告訴人要求保障，被告開
    了這3張本票拿給我，我交給告訴人，告訴人說沒有保障，
    希望被告找一個保證人，我把票退還給被告，被告拿回去蓋
    了一個章後還給我，我再拿給告訴人等語在案（參本院卷第
    40-41頁）。且有合夥協議書1份、本票影本3張等在卷可稽
    （參他字第3096號卷第9、13頁）。足認被告前開出於任意
    性之自白，核與事實相符，可以採信。
  (二)按「票據法第125條第1項雖未規定發票人在支票上簽名或蓋
    章之位置，但上訴人於某公司簽發訟爭支票記載之金額上加
    蓋印章，在社會通常觀念，係屬防止塗改作用，當難認為共
    同發票行為。」（最高法院68年台上字第1751 號判例要旨
    參照）。是若僅是在他人已簽發之票據金額欄上蓋章，而未
    在發票人欄上簽名或蓋章者，尚非屬共同發票之行為。查本
    件系爭如附表3紙本票，均有二欄發票人欄，被告在發票人
    欄上簽名、蓋章各1枚，並填寫其個人之身分證字號及住址
    後，該本票發票人欄上尚有餘白之空間。被告偽造被害人江
    樹只之印章後，其中附表編號1、2等2紙本票部分，被告僅
    在其已書寫之大寫金額上各蓋用「江樹只」之印文1枚，另
    在附表編號3本票部分，則僅在大寫金額欄的正下方，緊貼
    著欄框外緣邊線蓋用「江樹只」之印文1枚。被告均未在發
    票人欄或其鄰近餘白處蓋用其偽造而來之「江樹只」印章，
    亦未在該處偽造「江樹只」之簽名，此有前揭本票影本在卷
    可查。揆諸前揭判例要旨，被告於如附表3紙其已簽發之本
    票大寫金額欄偽蓋被害人江樹只之印文之行為，尚非屬以被
    害人江樹只名義共同發票之行為。
  (三)被告偽造被害人江樹只之印文於如附表3紙之大寫金額欄上
    ，固不構成以被害人江樹只之名義共同簽發本票之行為。惟
    質之被告自承:其係因告訴人要伊找一個保證人，始偽造其
    父江樹只之印章，並蓋在如附表之本票上等語，核與證人劉
    台義前開證詞，以及證人即告訴人許智富於偵查中所陳:要
    求被告開本票時，有提出必須有其他保證人等語（參偵字第
    13799號卷第16頁）相吻合。足認被告與告訴人雙方當時確
    已達成由被告提供保證人在本票上保證之合意，被告主觀上
    係基於以被害人江樹只為保證人之意，而偽造江樹只之印章
    ，並進而於系爭3紙本票之金額欄上偽造被害人江樹只之印
    文，自屬以被害人江樹只名義製作具有民事保證意旨之私文
    書。斯項保證之意思表示，在票據法上固不生票據責任，告
    訴人無從依據系爭3紙本票對被害人江樹只行使執票人之權
    利，但仍得本於民法上關於保證之規定行使權利，自足以生
    損害於被害人江樹只及告訴人。從而，本件被告行使偽造私
    文書之犯行，事證明確，洵堪認定，應依法論科。
二、被告係為達成告訴人要求提供保證人之情況下，偽刻被害人
    江樹只之印章，並進而在其已簽發完成之如附表所示之本票
    金額欄上，偽蓋被害人「江樹只」之印章各1枚，作為保證
    之旨而行使交付他人，自足以生損害於被害人江樹只及告訴
    人許智富。是核被告所為，係犯刑法第216條、第210條行使
    偽造私文書罪。被告偽造印章、印文之行為，為其偽造私文
    書之部分行為，另其偽造後復持以行使，其偽造之低度行為
    為行使之高度行為所吸收，均不另論罪。被告利用不知情之
    成年刻印人員偽刻「江樹只」之印章，為間接正犯。公訴意
    旨認被告上開所為，係構成刑法第201條第1項之偽造有價證
    券罪嫌，惟承前所述，被告是以被害人江樹只為保證人之意
    ，而於系爭3紙本票之大寫金額欄上蓋用偽造而來之江樹只
    之印章，其並未於系爭本票之發票人欄或其鄰近餘白處偽造
    江樹只之簽名或蓋章，尚難認被告有以被害人江樹只名義共
    同發票之意思而為共同發票之行為，被告之所為僅屬以被害
    人江樹只名義偽造保證意旨之文書而行使之，其所為應構成
    行使偽造私文書罪。惟本件檢察官起訴被告偽造江樹只印章
    ，並蓋於如附表本票上之社會基本事實相同，本院自仍應予
    以審理，並變更其起訴法條，附此敘明。爰審酌被告與告訴
    人合夥經營洗衣店，被告雖無庸為現金出資，但其須備洗衣
    設備，且負責所有經營事務，嗣因雙方協議，由被告分期退
    還告訴人之出資，被告為履行與告訴人間之上開合夥協議，
    簽發自己名義系爭本票負責外，為應告訴人之保證人要求，
    始為本件犯行之犯罪動機、目的、手段，被告與告訴人嗣雖
    達成和解，但被告並未按約履行，迄今只支付3000元，業據
    被告自承在案（參本院卷第44頁背面），以及被告犯後已坦
    承犯行之犯後態度等一切情狀，量處如主文所示之刑，並諭
    知易科罰金之折算標準。
  (四)未扣案如附表本票上偽造之「江樹只」印文各1枚，合計共3
    枚，不問屬於犯人否，併依刑法第219條規定宣告沒收。至
    於未扣案之偽造「江樹只」之印章1枚，質之被告供稱已經
    不知所蹤，客觀上應已滅失，爰不另為沒收之諭知，附此敘
    明。
據上論斷，應依刑事訴訟法第299條第1項前段、第300條，刑法
第216條、第210條、第41條第1項前段、第219條，判決如主文。
本案經檢察官劉俊良到庭執行職務。
中    華    民    國   100    年    5     月    5     日
                  刑事第二十庭  審判長法  官  郭惠玲
                                      法  官  柯姿佐
                                      法  官  李桂英
以上正本證明與原本無異。
如不服本判決，應於判決送達後10日內向本院提出上訴狀（應抄
附繕本）。告訴人或被害人如對於本判決不服者，應具備理由請
求檢察官上訴，其上訴期間之計算係以檢察官收受判決正本之日
期為準。
                                      書記官  黃勤涵
中    華    民    國   100    年    5     月    5     日
附錄本案論罪科刑法條全文:
中華民國刑法第216條
（行使偽造變造或登載不實之文書罪）
行使第 210 條至第 215 條之文書者，依偽造、變造文書或登載
不實事項或使登載不實事項之規定處斷。
中華民國刑法第210條
（偽造變造私文書罪）
偽造、變造私文書，足以生損害於公眾或他人者，處 5 年以下
有期徒刑。
附表:
┌─┬──────┬──────┬──────┬──────┐
│編│票號        │發票日      │到期日      │金額（新臺幣│
│號│            │            │            │元）        │
├─┼──────┼──────┼──────┼──────┤
│1 │TH NO 077051│97年4月20日 │97年12月30日│40萬        │
├─┼──────┼──────┼──────┼──────┤
│2 │TH NO 077054│97年4月20日 │98年1月30日 │40萬        │
├─┼──────┼──────┼──────┼──────┤
│3 │TH NO 077055│97年4月20日 │98年2月28日 │40萬        │
└─┴──────┴──────┴──────┴──────┘